【裁判字號】    95,上易,470
【裁判日期】    950822
【裁判案由】    詐欺等
【裁判全文】
臺灣高等法院刑事判決                 95年度上易字第470號
上  訴  人  臺灣板橋地方法院檢察署檢察官
上  訴  人
即  被  告  乙○○
選任辯護人  吳志勇  律師
上列上訴人因詐欺等案件，不服臺灣板橋地方法院93年度易字第
1008號，中華民國95年1月27日第一審判決（起訴案號：臺灣板
橋地方法院檢察署93年度偵字第8239號），提起上訴，本院判決
如下：
    主  文
上訴駁回。
乙○○緩刑五年。
    事實及理由
一、本案經本院審理結果，認第一審以上訴人即被告乙○○連續
    意圖為自己不法之所有，以詐術使人將本人之物交付，處有
    期徒刑拾月；又違反未經設立登記，不得以公司名義經營業
    務之規定，處拘役拾日，如易科罰金，以佰元折算壹日
    等，認事用法及量刑均無不當，應予維持，並引用第一審判
    決書記載之事實、證據及理由。
二、查原審就被告如何有詐欺犯行之事實，業據證人即告訴人黃
    秀傑於檢察事務官詢問、偵查及本院審理時、證人丙○○於
    檢察事務官詢問時指證綦詳，且經證人即被告交付告訴人黃
    秀傑之支票發票人李芳純於檢察事務官詢問時證述明確，再
    告訴人黃秀傑確有將如原判決附表一所示之投資款分別以佾
    呈公司、佾秀公司之名義匯至被告設於玉山銀行三重分行帳
    戶之情事，有臺灣中小企業銀行跨行匯款入戶電匯申請書13
    紙、被告之帳戶存戶交易明細表、並有被告向李芳純借用而
    交付告訴人之如原判決附表二所示之支票10紙、尚有被告以
    「品辰室內設計有限公司、乙○○」名義親自書寫交付告訴
    人之「九二一地震受災國小裝潢工程發包項目：舜發營造股
    份有限公司」3紙在卷可參，足認告訴人黃秀傑之指述係信
    而有徵，堪以採信。被告雖辯稱並無詐騙告訴人黃秀傑，係
    因陳秀霞表示所投資之工程均有施作，伊亦係被害人云云。
    然查被告於檢察事務官詢問時供稱：（問臺中、南投重建工
    程在那裡？）我不知道，我沒去作云云，並於問及內湖別墅
    在那作之問題，先答稱：我不知道，旋即改稱我有去作，惟
    另稱我沒有照片、也沒有底稿等語，嗣於原審審理時又改稱
    ：（問：你有沒有去工地現場看過？）內湖及臺塑加油站有
    去過云云，所稱已見反覆，難以遽採。況被告亦自承：（問
    ：陳秀霞懂工程或裝潢的事情嗎？）不懂，她只接洽業務，
    她接到案之後拿給我看，我再規劃設計等語，是以被告既明
    知陳秀霞不懂工程，又於偵查中檢察官問及工程有無明細或
    合約書之問題時，被告自承只有重建工程作桌椅有看過，其
    他都沒有看過等情形下，衡諸一般交易常情，殊難想像被告
    自身乃係室內設計師及其所稱之合夥人陳秀霞亦不瞭解工程
    之前提下，竟在己身完全不清楚投資之工程為何之情形，率
    爾向他人邀約投資高達五千多萬元之款項？顯與常情至屬相
    悖。是以被告明知品辰公司並無標得任何所謂「內湖別墅工
    程、九二一重建工程之課桌椅工程、新莊別墅工程、淡水紅
    樹林工程、臺塑加油站工程」，猶向告訴人詐稱上開工程需
    大量資金週轉，且獲利率很高，為報答黃秀傑之前借票週轉
    ，使告訴人黃秀傑陷於錯誤而同意投資匯款，顯見被告確有
    施用詐術致告訴人黃秀傑陷於錯誤之情，至堪認定。況被告
    於原審審理時亦供稱品辰室內設計公司是小公司，資本很小
    ，沒有做九二一工程，我們沒有投標工程，只是分包部分的
    室內裝潢等語，則品辰公司既無投標任何工程，被告猶向告
    訴人黃秀傑表示有標得工程，邀約告訴人黃秀傑投資鉅額款
    項，益徵被告確有施用詐術及不法所有之意圖甚明。及被告
    辯稱陳秀霞始係施用詐術欺騙被告及告訴人黃秀傑之加害人
    云云。然查依告訴人黃秀傑於檢察事務官詢問時之指訴：（
    問：是否曾匯款給陳秀霞？）沒有，『都是直接匯給乙○○
    之帳戶』，我是佾呈、佾秀之總經理，所以都是我由我決定
    投資乙○○之工作。（問：乙○○告知那些工程？）內湖別
    墅室內裝潢及中部一帶之重建工程，包括蓋教室、課桌椅等
    室內裝潢，新莊臺塑別墅工程及加油站，淡水紅樹林工程，
    都是88年至90年間陸續講的等語，又稱：（問：有無投資文
    件？）沒有，因為親戚，而且『乙○○說只有他一人在作』
    ，所以我才相信他，沒有看任何投資文件，只聽到他說，我
    就答應投資。（問：何時知道品辰？）一開始就知道，乙○
    ○有說品辰是他和陳秀霞投資的，『由他負責，印章也是他
    保管』，我就因為親戚關係要幫忙他。（問：乙○○有說他
    是負責人？）他說公司由他負責，『我有跟他說如果別人負
    責我就不投資』等語，再稱：（問：投資經過？）『當時都
    是乙○○跟我接觸』，他拿2、3張計畫書給我看，跟我說有
    賺錢的話，『一人一半』，約可賺2成至3成，我因為相信他
    ，所以幾乎都是聽他說缺多少錢，我就投資多少錢，不然就
    是他說會被罰款，因為已經承包，不做會被罰，但是沒有錢
    ，所以要我繼續投資，而且他說不怕會賺不到錢，因為都是
    政府九二一工程，不會拿不到錢，頂多比較晚拿等語，並於
    偵查中證稱：（問：你說工程是乙○○一人做，所以相信他
    ？）『是』等語（見偵卷(二)第8頁），再於原審審理時證稱
    ：『被告都是用個人的名義跟我談』，因為『被告說品辰室
    內設計公司的財務是由他掌控，大小章都在他身上』，所有
    品辰公司的支出都需他蓋章，這些都是他到我公司告訴我的
    等語，又稱：（這些工程都是被告一個人跟你說的嗎？）是
    ，『都是被告一個人告訴我的』等語，核與證人即佾呈公司
    之負責人丙○○於檢察事務官詢問時證稱：『我們都是與乙
    ○○接洽，沒有與陳秀霞接觸』等詞相符，是依告訴人黃秀
    傑及證人丙○○上開證述，可知向告訴人黃秀傑遊說投資工
    程之人係被告一人，陳秀霞並未參與其中，足見向告訴人黃
    秀傑施用詐術之人確係被告單獨一人無疑。況依告訴人黃秀
    傑提出之「九二一地震受災國小裝潢工程發包項目：舜發營
    造股份有限公司」，係被告交予告訴人所謂投資工程之明細
    ，亦經被告自承在卷，而依上開工程發包項目表所載，係以
    「品辰室內設計有限公司、『乙○○』」之名義所書寫，可
    知被告係以品辰室內設計有限公司之負責人自居，此有該工
    程發包項目3紙在卷可參，核與告訴人黃秀傑前開指稱被告
    表示品辰公司係由被告負責，印章亦由被告保管之情相合，
    再參以證人即如原判決附表二所示支票之發票人李芳純於檢
    察事務官詢問時證稱：（問：為何開立支票？）那是乙○○
    說工程投資需要，我才開了10張票借他，如告訴狀證五，大
    約在90年9月13日在我服務的板信桃鶯分行開立交給他的。
    ．．他（即被告乙○○）是說不會提示（支票）等語，並稱
    ：（問：借票時是否知乙○○職位？）知道他是股東，他有
    說他是總經理，『當時借票時他說這是他私下接的工程，不
    能讓陳秀霞知道』，所以要跟我借等語，而證人李芳純與被
    告係朋友，並無仇恨，又願簽發鉅額支票借予被告，顯見證
    人李芳純與被告情誼甚深，衡情自無偏袒陳秀霞而誣陷被告
    之理，是其證言即堪採信。是以，苟陳秀霞有參與本案被告
    之詐欺犯行，何以被告於邀約告訴人投資時，一再強調品辰
    室內設計有限公司之財務及大小章均由被告一人掌控，又何
    須向李芳純表示借票一事不能讓陳秀霞知情，又何以未在取
    信告訴人所用之「九二一地震受災國小裝潢工程發包項目：
    舜發營造股份有限公司」之明細表上蓋用品辰公司真正負責
    人陳秀霞之印章，反係蓋用被告本人之印章？顯與被告所辯
    情節，大相違背，自難認陳秀霞有何參與被告以投資工程為
    由詐騙告訴人乙○○之行為，則被告所辯陳秀霞始係施用詐
    術之人，難以採信。至告訴人雖曾指稱：曾在第二次吃飯時
    ，告知陳秀霞有關被告所稱投資之工程，陳秀霞表示應該沒
    有問題等語，又稱在我缺錢找他們要錢時，陳秀霞也沒有否
    認有這些工程，而且「九二一重建工程」他（陳秀霞）說沒
    問題，在90年8月30日陳秀霞說李芳純的票沒有問題，他說
    他知道李芳純的爸爸是土財主，且是農會總幹事等語，惟告
    訴人黃秀傑於原審審理時經詰問以是否有向陳秀霞確認投資
    上開工程之問題時，告訴人黃秀傑證稱：他（即陳秀霞）當
    時一直在閃爍，他不願意正面回答說他沒有投資，我也不能
    強迫他回答，我請他幫我看，陳秀霞說如果錢有撥下來，他
    會叫乙○○告訴我等語，又稱：他（即陳秀霞）講話閃閃爍
    爍，不願正面回答等語，且經質問以「為何在偵查中說：我
    只投資一部分，我請他將工程賣掉以取回成本，但陳秀霞說
    如果賣掉會犧牲很大？」，告訴人黃秀傑證稱有這麼一回事
    沒有錯，但是到底是陳秀霞或乙○○講的話，我已經搞不清
    楚了，這話到底是陳秀霞當面告訴我，還是透過乙○○說是
    陳秀霞講的我已經忘記了等語，則證人黃秀傑既已無法明確
    指訴陳秀霞有何參與乙○○所詐稱之投資騙局，而僅係於告
    訴人黃秀傑詢問有關乙○○所告知之投資工程時，單純未否
    認被告有投資上開工程，且證人陳秀霞於偵查中亦明確否認
    有參與被告邀約告訴人黃秀傑投資工程之事宜，自難僅以告
    訴人黃秀傑不明確之指訴遽認告訴人黃秀傑有因陳秀霞施以
    何種詐術而陷於錯誤，將款項匯予被告之行為，亦難認陳秀
    霞與被告間有何詐騙告訴人黃秀傑之犯意聯絡存在。被告固
    辯稱已將款項全部匯予陳秀霞及陳秀霞所提出之票貼金額與
    被告所匯之款項相差八千多萬元，此部分即係投資款等語。
    然依前開被告帳戶之存戶交易明細表可知，被告與告訴人黃
    秀傑（即佾呈公司、佾秀公司）、被告與陳秀霞間，於88年
    間8月間起至90年間5月間止期間，均分別有甚多筆且金額甚
    鉅之交易往來，並經被告及告訴人黃秀傑共同確認其中如原
    判決附表一所示部分即係被告邀約告訴人黃秀傑投資所謂「
    內湖別墅工程、九二一重建工程之課桌椅工程、新莊別墅工
    程、淡水紅樹林工程、臺塑加油站工程」之投資款項，其餘
    部分則係票貼款，票貼部分並無問題，而被告固與陳秀霞間
    亦有多筆且金額甚鉅之交易，然告訴人黃秀傑以佾呈公司、
    佾秀公司所匯如原判決附表一所示之投資款為55,901,766元
    ，並未如被告所言之八千多萬元之差距，且被告亦自承與陳
    秀霞間有票貼及借貸關係，並經證人陳秀霞於檢察事務官詢
    問時證稱我是以客票跟乙○○調現，不是投資什麼的。．．
    他語音轉帳給我，是我向他調現的錢等語明確，況被告就原
    判決附表一編號2、3、4、6、7、8部分，雖於告訴人匯款之
    日，亦隨即分別匯款200萬元（較告訴人當日匯予被告如原
    判決附表一編號2所示之金額少107,550元）、240萬元（較
    告訴人當日匯予被告如原判決附表一編號3之金額少10萬元
    ）、320萬元（較告訴人當日匯予被告如原判決附表一編號4
    之金額少127,6 96元）、200萬元（較告訴人當日匯予被告
    如原判決附表一編號6之金額少1,604,020元）、300萬元（
    較告訴人當日匯予被告如原判決附表一編號7之金額少691,0
    00元）、500萬元（較告訴人當日匯予被告如原判決附表一
    編號8之金額少171,500元）至陳秀霞設於玉山商業銀行三重
    分行之帳戶（帳號：000000 0000000），被告亦自承：（問
    ：告訴人匯給你的錢，你都匯給陳秀霞，但是之間有落差，
    這些款項你都用到哪裡去了？）用在我個人的用途等語觀之
    ，苟如被告所辯稱此部分均係匯予陳秀霞之投資款，何以被
    告未如數將告訴人之投資款全部匯予陳秀霞，均多次扣除一
    定比例之金額後始再行轉匯予陳秀霞？並將扣除之金額花用
    在個人用途？顯與被告所稱投資款均匯予證人陳秀霞之情不
    符，是證人陳秀霞證稱其與被告間之金錢往來票貼借款關係
    ，並非投資關係，尚非不可採信，自難僅憑被告有多次將款
    項匯予證人陳秀霞，即遽謂陳秀霞亦參與被告詐欺告訴人黃
    秀傑之行為。綜上所述，被告所辯，無非事後卸責之詞，不
    足採信。事證明確，被告此部分詐欺犯行，洵堪認定。及就
    被告如何違反公司法之部分，認被告係以「品辰設計工程有
    限公司」之負責人名義承攬告訴人甲○○之妻蔣明碧之房屋
    室內裝潢工程之情，業據證人即告訴人甲○○於警詢及原審
    審理時指證明確，並有工程委託承攬合約書1份、淡水江樹
    林郭公館估價單9紙在卷可參，觀之上開承攬合約書之受任
    人名稱係「品辰設計工程有限公司」、估價單之標題亦係「
    品辰設計工程有限公司」，且均係以電腦打字處理，並非人
    工書寫，顯見被告確係以「品辰設計工程有限公司」之名義
    對外經營室內裝潢承攬業務甚明，自無被告所稱打錯之可能
    。又「品辰設計工程有限公司」並未經辦理設立登記之情，
    亦有公司登記基本資查詢1紙存卷可佐，足見被告係以未經
    設立登記之「品辰設計工程有限公司」名稱對外經營承攬工
    程業務，至為灼然。被告所辯，無非臨訟卸責之詞，難以採
    信。事證明確，被告違反公司法之犯行，亦堪認定等，原審
    綜合各種證據，本於推理作用，為認定犯罪事實之基礎，已
    詳為明白之論斷，並無違背一般經驗法則及論理法則，自無
    違法不當，被告行為後，刑法第56條連續犯之規定，業於94
    年1月7日修正公布刪除，並於95年7月1日施行，則被告之犯
    行，因行為後新法業已刪除連續犯之規定，此刪除雖非犯罪
    構成要件之變更，但顯已影響行為人刑罰之法律效果，自屬
    法律有變更，依新法第2條第1項規定，應適用較有利於被告
    之行為時法律即舊法論以連續犯（最高法院95年第8次刑事
    庭會議決議參照）。再被告於犯罪時之刑法第41條第1項前
    段規定：「犯最重本刑為5年以下有期徒刑以下之刑之罪，
    而受6個月以下有期徒刑或拘役之宣告，因身體、教育、職
    業、家庭之關係或其他正當事由，執行顯有困難者，得以1
    元以上3元以下折算一日，易科罰金」，又被告行為時之易
    科罰金折算標準，修正前罰金罰鍰提高標準條例第2條前段
    （現已刪除）規定，就其原定數額提高為100倍折算1日，則
    被告行為時之易科罰金折算標準，應以銀元300元折算1日，
    經折算為新臺幣後，應以新臺幣900元折算為1日。惟95年7
    月1日修正公布施行之刑法第41條第1項前段則規定：「犯最
    重本刑為五年以下有期徒刑以下之刑之罪，而受六個月以下
    有期徒刑或拘役之宣告者，得以新臺幣一千元、二千元或三
    千元折算一日，易科罰金」，比較修正前後之易科罰金折算
    標準，以95年7月1日修正公布施行前之規定，較有利於被告
    ，則應依刑法第2條第1項前段，適用修正前刑法第41條第1
    項前段規定，定其折算標準。再有關緩刑宣告之規定，被告
    之行為，依其行為時之刑法第74條之規定，可為緩刑之宣告
    ，惟被告行為後之95年7月1日修正公布施行之刑法第74條規
    定，被告之行為，雖亦可為緩刑之宣告，然其得宣告附條件
    之緩刑，是依刑法第2條第1項前段之規定，適用修正前刑法
    第74條之規定。又修正後之規定係以適用行為時法為原則，
    因此原判決雖未及適用，然上訴本院後，依新法第2條第1項
    規定，仍應適用行為時法，則原判決適用行為時法即無不當
    ，自不構成撤銷之事由。被告上訴請求減輕其刑為無理由，
    應予駁回，公訴人依告訴人具狀請求認原審量刑過輕等提起
    上訴，惟告訴人因與被告就和解方式達成共識，已澄清誤會
    ，被告亦深具悔意，具狀表示不再追究刑責等，是公訴人之
    上訴亦無理由，應予駁回，再被告未曾受有期徒刑以上刑之
    宣告，有被告全國前案紀錄表可憑，其經此次之偵審程序之
    教訓，當知警愓，應無再犯之虞，告訴人亦具狀請求給予緩
    刑，本院認被告所受刑之宣告，以暫不執行為適當，爰併均
    宣告緩刑五年，以勵自新。
據上論斷，應依刑事訴訟法第368條、第373條，修正前刑法第74
條第1款判決如主文。
本案經檢察官洪泰文到庭執行職務。
中    華    民    國    95    年    8     月    22    日
                  刑事第七庭  審判長法  官  陳正雄
                                    法  官  蔡光治
                                    法  官  許宗和
以上正本證明與原本無異。
不得上訴。
                                    書記官  沈秀容
中    華    民    國    95    年    8     月    28    日


司法院資訊處製作；財團法人民間司法改革基金會備份。
